臺灣板橋地方法院刑事判決　　　　　　100年度簡上字第867號
上　訴　人　臺灣板橋地方法院檢察署檢察官
被　　　告　廖國男
上列上訴人因被告詐欺案件，不服本院中華民國100年8月17日第
一審簡易判決（100 年度簡字第5367號，聲請簡易判決處刑案號
：100 年度偵緝字第1440、1441、1442號）提起上訴及移送併案
（100 年度偵字第10724 號），本院管轄第二審之合議庭判決如
下：
    主  文
原判決撤銷。
廖國男幫助意圖為自己不法之所有，以詐術使人將本人之物交付
，處有期徒刑肆月，如易科罰金，以新臺幣壹仟元折算壹日。
    事  實
一、廖國男於民國99年10月初某日，經由報紙刊登之貸款廣告訊
    息，而與真實姓名、年籍均不詳自稱「蕭先生」聯繫後，「
    蕭先生」告知可幫其作帳製造虛偽資金出入帳戶之交易明細
    紀錄，使銀行誤信廖國男確有資力而同意核貸，惟廖國男須
    配合提供金融機構帳戶之提款卡、密碼以供「蕭先生」辦理
    上情，斯時，廖國男依其智識程度，顯知「蕭先生」乃使用
    虛偽財力證明之詐欺犯罪集團成員，且係欲藉廖國男所提供
    金融機構帳戶作為詐騙銀行核貸款項犯罪使用，並可預見苟
    其確因此提供自己之金融機構帳戶存摺、提款卡等物予不熟
    識之蕭先生使用，該帳戶將可能亦遭犯罪集團成員持以做為
    詐騙他人款項犯罪所用，然其對該可能發生之犯罪事實仍予
    漠視，猶基於幫助他人詐欺取財之不確定故意，依「蕭先生
    」指示而於99年10月7 日下午1 時許，在臺北縣板橋市（現
    改制為新北市板橋區）板橋火車站對面之台灣房屋店前，將
    其在玉山商業銀行北新莊分行所開設之帳號0000000000000
    號帳戶（下稱玉山銀行帳戶）、第一商業銀行泰山分行所開
    設之帳號00000000000 號帳戶（下稱第一銀行帳戶）、彰化
    商業銀行三峽分行所開設之帳號00000000000000號帳戶（下
    稱彰化銀行帳戶）的存摺、提款卡及密碼一併交付與「蕭先
    生」所指定之某成年男子收受；嗣「蕭先生」即將所收取之
    廖國男前開銀行存摺、提款卡、密碼等轉交所屬詐欺集團，
    旋由詐騙集團成員，基於詐欺犯意，而為下列犯行：
(一)、由前開詐欺集團某成年成員，於99年10月8 日18時許，撥打
    電話與陳玥年，佯為「雅虎奇摩」網路賣家、銀行人員，謊
    稱其先前購物因作業疏失將付款方式改為分期付款，需至自
    動櫃員機操作取消云云，致陳玥年陷於錯誤，依指示操作，
    而於99年10月8 日19時18分許，匯款新臺幣（下同）11,983
    元至廖國男上開玉山銀行帳戶。
(二)、復由上開詐騙集團某成年成員，於99年10月8 日18時許，撥
    打電話與林育楷，佯為「雅虎奇摩」網路賣家，謊稱其先前
    網路購物因作業疏失將付款方式改為分期付款，須由林育楷
    至自動櫃員機操作取消云云，致林育楷陷於錯誤，依指示提
    領現款後，先後於99年10月8 日19時41分許及同日19時46分
    許，分別存款96,000元及3,000 元至廖國男上開第一銀行帳
    戶。
(三)、另由上開詐騙集團某成年成員，於99年10月8 日17時50分許
    ，撥打電話與張惠慈，佯為「樂天拍賣」賣家、銀行客服人
    員，謊稱其先前網路購物因作業疏失將付款方式改為分期付
    款，須由張惠慈至自動櫃員機操作取消云云，致張惠慈陷於
    錯誤，依指示操作，而於99年10月8 日18時44分許，匯款23
    ,948元至廖國男上開玉山銀行帳戶。
(四)、再由上開詐騙集團某成年成員，於99年10月8 日17時52分許
    ，撥打電話與劉建廷，佯為銀行會計人員及郵局人員，謊稱
    其先前網路購物將價款誤匯至他人戶頭，須由劉建廷至自動
    櫃員機操作補正云云，致劉建廷陷於錯誤，依指示操作，而
    先於99年10月8 日18時49分許，匯款29,987元至廖國男上開
    玉山銀行帳戶，復於同日20時15分許，匯款60,000元至廖國
    男上開第一銀行帳戶。
(五)、又由上開詐騙集團某成年成員，於99年（臺灣板橋地方法院
    檢察署檢察官100 年度偵字第10724 號移送併辦意旨書誤載
    為100 年）10月8 日下午6 時許，致電周大閎，佯稱係網路
    拍賣客服人員，因付款方式設定錯誤需予更正云云，使周大
    閎陷於錯誤，乃依指示至自動櫃員機操作，而於99年10月8
    日下午6 時許，轉帳30004 元至廖國男上開玉山銀行帳戶內
    ，再轉帳26200 元至廖國男上開彰化銀行帳戶內，嗣陳玥年
    、林育楷、張惠慈、劉建廷、周大閎上開匯款金額旋為詐騙
    集團成員提領殆盡，陳玥年、林育楷、張惠慈、劉建廷、周
    大閎且察覺有異，乃報警處理始循線查獲上情。
二、案經新北市政府警察局新莊分局、台北市政府警察局大同分
    局移送臺灣板橋地方法院檢察署檢察官偵查後聲請簡易判決
    處刑，暨彰化縣警察局芳苑分局報告臺灣彰化地方法院檢察
    署呈請臺灣高等法院檢察署檢察長令轉臺灣板橋地方法院檢
    察署檢察官於上訴後移送併案審理。
    理  由
壹、證據能力部分：
    按刑事訴訟法第159 條第1 項雖規定，被告以外之人於審判
    外之言詞或書面陳述，除法律有規定外，不得作為證據。惟
    依同法第159 條之5 第1 項、第2 項規定，經當事人於審判
    程序同意作為證據，法院審酌該言詞陳述或書面陳述作成時
    之情況，認為適當者，亦得為證據。當事人、代理人或辯護
    人於法院調查證據時，知有第159 條第1 項不得為證據之情
    形，而未於言詞辯論終結前聲明異議者，視為有前項之同意
    （指同條第1 項之同意作為證據），此乃第159 條第1 項所
    容許，得作為證據之例外規定之一；經查，本案被告及檢察
    官於言詞辯論終結前，均未就所調查之證據主張有刑事訴訟
    法第159 條第1 項不得為證據之情形，本院復審酌各該證據
    作成時之情況，認為適當，是本案經調查之證據均有證據能
    力，合先敘明。
貳、實體部分：
一、認定犯罪事實所憑之證據、理由
    訊據被告廖國男固坦承有於上開時、地將其所有之前揭玉山
    銀行、第一銀行、彰化銀行帳戶之存摺、提款卡及密碼交予
    真實姓名年籍不詳、自稱「蕭先生」之成年人所派來之業務
    人員，惟矢口否認有何幫助詐欺取財犯行，辯稱：是看到報
    紙的貸款廣告而和「蕭先生」聯絡，「蕭先生」說現在銀行
    審核很嚴格，需要將書面資料做漂亮，「蕭先生」會把錢匯
    到伊的戶頭，再把錢領走，讓伊的帳戶有金錢進出紀錄，所
    以才會一併要求伊把銀行帳戶之提款卡、存摺及密碼交給他
    領錢，伊當下急需用錢，所以就沒有想那麼多云云；然查：
(一)、如事實欄所述之玉山銀行、第一銀行、彰化銀行帳戶係被告
    所申請開設等情，除據被告坦認明確外，並有偵查卷附之玉
    山銀行北新莊分行99年11月22日玉山北莊字第0991119002號
    函暨所附被告上開玉山銀行帳戶之客戶基本資料、開戶時所
    附身分證及健保卡等證件影本及上開帳戶之存戶交易明細表
    各1 份、第一商業銀行泰山分行99年11月3 日一泰山字第00
    160 號函暨所附被告上開第一銀行帳戶之活期儲蓄存款印鑑
    卡、身分證及機車駕照等證件正反面影本、存摺存款客戶資
    料查詢單及該帳戶之未登摺帳項查詢清單各1 份、彰化銀行
    三峽分行99年10月28日彰峽字第0991027002499 號函所附被
    告上開彰化銀行帳戶之個人戶顧客資料卡、存摺存款交易明
    細查詢資料等在卷可稽。
(二)、再陳玥年、林育楷、張惠慈、劉建廷、周大閎等人如何於如
    事實欄所示時地，遭詐騙集團詐騙，致將款項匯入被告所申
    請之前開帳戶等情，則據證人陳玥年、林育楷、張惠慈、劉
    建廷、周大閎於警詢證述稽詳；此外，復有陳玥年提出之郵
    政自動櫃員機交易明細表正本1 紙、林育楷提出之第一銀行
    自動櫃員機交易明細表正本2 紙、張惠慈提出之陽信銀行自
    動櫃員機交易明細表影本1 紙、劉建廷提出之中國信託自動
    櫃員機交易明細表影本及第一銀行自動櫃員機交易明細表影
    本、周大閎提供之台灣銀行存摺內頁等在卷足憑，足徵陳玥
    年、林育楷、張惠慈、劉建廷、周大閎等人確係將被詐騙之
    款項匯入被告所申請開設之上開帳戶，當無疑義。
(三)、被告雖以前詞置辯，否認有何幫助詐欺犯行云云，惟：
、被告如何於99年10月初某日，經由報紙刊登之貸款訊息，而
    與真實姓名、年籍均不詳自稱「蕭先生」聯繫後，「蕭先生
    」告知可幫其作帳製造虛偽資金出入帳戶之交易明細紀錄，
    使銀行誤信廖國男確有資力而同意核貸，惟廖國男須配合提
    供金融機構帳戶之存摺、提款卡、密碼以供「蕭先生」辦理
    上情，被告乃應允上情，遂依「蕭先生」指示而於99年10月
    7 日下午1 時許，在新北市板橋區板橋火車站對面之台灣房
    屋店前，將其前開3 家金融機構帳戶存摺、提款卡、密碼一
    併交付與「蕭先生」所指定之某成年男子收受等情，迭經被
    告於警詢、偵查、本院審理程序中坦認在卷。
、茲核諸被告所陳：「蕭先生」說現在銀行審核很嚴格，需要
    將書面資料做漂亮，「蕭先生」會把錢匯到伊的戶頭，再把
    錢領走，讓伊的帳戶有金錢進出紀錄，所以才會一併要求伊
    把銀行帳戶之提款卡、存摺及密碼交給他領錢云云之說詞可
    知，「蕭先生」對被告所陳貸款過程，顯與一般正常貸款過
    程，須由金融業者評估借款人財力信用狀況，方決定是否核
    貸、貸款數額等事項不同，更與一般貸款，借款人亦多須提
    供人保或物保為借款擔保之情迥異，被告為智識健全之成年
    人，對「蕭先生」所告知之貸款手段、流程，均與正常貸款
    迥不相侔此情，自不得諉為不知；再稽諸被告更坦認知悉提
    供前開金融機構帳戶之存摺、提款卡、密碼與「蕭先生」，
    乃因配合「蕭先生」為之作帳製造虛偽資金出入帳戶之交易
    明細紀錄，使銀行誤信其確有資力而同意核貸之用乙節不諱
    ，堪認被告顯知「蕭先生」乃使用虛偽財力證明之詐欺犯罪
    集團成員，且係欲藉被告所提供金融機構帳戶作為詐騙銀行
    核貸款項犯罪使用，迨無疑義，是被告雖未必對於該取得其
    帳戶犯罪集團成員之詐欺對象、手法等內容知之甚詳，但以
    被告之社會經驗，仍應可得預見其若將系爭帳戶提供與屬詐
    騙犯罪集團成員之「蕭先生」，有可能遭該犯罪集團更持以
    做為詐騙他人款項犯罪所用之帳戶，並執為防止司法機關追
    查詐騙集團成員本身而使用之工具，詎被告對此可能發生之
    幫助詐欺犯罪事實仍予漠視，並執意交付系爭金融機構帳戶
    提款卡等物與僅因報紙廣告聯繫卻素未謀面且顯屬犯罪集團
    成員之「蕭先生」，實難謂被告對於幫助他人詐欺犯罪，無
    何不確定故意，綜上所述，被告前揭所辯，容係卸責之詞，
    委無足取。
(四)、綜上，本件事證明確，被告犯行堪以認定。
二、應適用之法律：
    按幫助犯之成立，主觀上行為人須有幫助故意，客觀上須有
    幫助行為，意即須對於犯罪與正犯有共同之認識，而以幫助
    之意思，對於正犯資以助力，而未參與實施犯罪之行為者而
    言（參照最高法院75年度臺上字第1509號、88年度臺上字第
    1270號判決意旨）；查本件被告將其申請開立金融帳戶之金
    融卡、密碼等物交付自稱「蕭先生」之成年男子轉供詐欺集
    團使用，使該詐欺集團得持之做為對被害人等實行詐欺取財
    犯罪之取款工具，核被告所為，顯係基於幫助他人實行詐欺
    取財犯罪之犯意，且所為提供金融帳戶之行為，亦屬刑法詐
    欺罪構成要件以外之行為，應係犯刑法第30條第1 項、刑法
    第339 條第1 項之幫助詐欺取財罪；又被告以1 幫助詐欺之
    行為，使得詐欺集團分別詐騙被害人陳玥年、林育楷、張惠
    慈、劉建廷、周大閎等人之財物，係一行為觸犯數個相同罪
    名，為同種想像競合犯，應依刑法第55條規定僅論以1 幫助
    詐欺取財罪；至聲請簡易判決處刑意旨雖未記載被告提供彰
    化銀行帳戶存摺、提款卡、密碼而幫助犯罪集團成員詐欺被
    害人周大閎部分，惟此部分犯罪事實與聲請人已聲請簡易判
    決處刑部分（即被告提供玉山、第一銀行帳戶存摺、提款物
    、密碼而幫助犯罪集團成員詐騙被害人陳玥年、林育楷、張
    惠慈、劉建廷部分），具有想像競合犯之裁判上一罪關係，
    已如前述，依審判不可分之原則，為聲請簡易判決處刑效力
    所及，且被害人周大閎遭詐騙而匯款至被告上開彰化、玉山
    銀行帳戶部分，亦於本院審理中經臺灣板橋地方法院檢察署
    檢察官移送併案審理，本院自應併予審理；又被告以幫助之
    意思，參與構成要件以外之行為，為幫助犯，爰依刑法第30
    條第2 項規定，依正犯之刑減輕之。
三、撤銷改判之理由：
    本件被告前開犯行事證明確，原審予以論罪科刑，固屬的論
    ，惟被告本件提供「蕭先生」並遭轉交詐欺集團成員使用之
    金融機構帳戶提款卡等物，除原審判決所敘明之被告前開玉
    山銀行、第一銀行帳戶存摺、提款卡外，尚有被告之前開彰
    化銀行帳戶存摺、提款卡亦為被告所一併同時交付予「蕭先
    生」，且被告之同時交付前開3 金融機構帳戶存摺、提款卡
    之行為，固使陳玥年、林育楷、張惠慈、劉建廷因受騙而匯
    款至被告帳戶，更有併致被害人周大閎亦遭騙而匯款至被告
    前開彰化、玉山銀行帳戶，然原審判決就此等部分，既未及
    審酌，仍容有未洽，且此情亦經檢察官上訴意旨執之指摘原
    判決未臻允當，是上訴人提起上訴，為有理由，應由本院合
    議庭將原審判決予以撤銷改判。
四、科刑審酌事由：
    茲審酌被告提供帳戶供人使用，所為已影響社會正常交易安
    全，增加被害人尋求救濟之困難，並使犯罪之追查趨於複雜
    ，兼衡其生活狀況、智識程度以及犯罪後之態度等一切情狀
    ，改處如主文第二項所示之刑，並諭知如易科罰金之折算標
    準，以示儆懲。
據上論斷，應依刑事訴訟法第455 條之1 第1 項、第3 項、第36
9 條第1 項前段、第364 條、第299 條第1 項前段，刑法第30條
第1 項前段、第2 項、第339 條第1 項、第55條、第41條第1項
前段，刑法施行法第1 條之1 ，判決如主文。
本案經檢察官高智美到庭執行職務。
中    華    民    國   100    年    12    月    30    日
                刑事第二十庭  審判長法  官  陳明偉
                                    法  官  廖欣儀
                                    法  官  傅明華
上列正本證明與原本無異。
不得上訴。
                                    書記官  黃頌棻
中    華    民    國   100    年    12    月    30    日
附錄本案論罪科刑法條全文：
刑法第339條普通詐欺罪
意圖為自己或第三人不法之所有，以詐術使人將本人或第三人之
物交付者，處5 年以下有期徒刑、拘役或科或併科1 千元以下罰
金。
以前項方法得財產上不法之利益或使第三人得之者，亦同。
前二項之未遂犯罰之。